臺灣高等法院刑事判決　　　　　　　　　　　　　九十年度上更(一)字第五二號
　　上　訴　人　臺灣臺北地方法院檢察署檢察官
　　上　訴　人
　　即　被　告　甲○○
　　選任辯護人　李志澄
　　　　　　　　林美伶
右上訴人因被告偽造文書等案件，不服臺灣台北地方法院八十六年度易字第三七六四
號，中華民國八十七年四月三十日第一審判決（起訴案號：臺灣台北地方法院檢察署
八十五年度偵字第一八九六七號、第一九九一七號、第二０一二一號），提起上訴，
經判決後，由最高法院發回，本院更為判決如左：
    主  文
原判決關於甲○○部分撤銷。
甲○○被訴偽造文書部分無罪，被訴違反證券交易法部分免訴。
    理  由
一、公訴意旨略以：被告甲○○係大順證券股份有限公司（以下簡稱大順公司）營業
    員，明知證券商之營業人員依規定不得與客戶有借貸款項或為借款款項之媒介，
    甲○○竟仍為其父吳修量（業經判決違反證券交易法第一百七十五條規定，處有
    期徒刑四月確定）媒介資金予丙○○（所涉詐欺罪嫌部分，另案審理）買賣股票
    使用，顯係違反證券商負責人與營業員管理規則第十六條第二項第九款之規定。
    嗣於民國八十五年七月間，被告甲○○復明知丙○○因買賣股票與金主吳修量間
    資金往來帳目有問題，在帳目未算清前，不得買賣丙○○利用人頭乙○○、楊趙
    金花、林昭勳、陳蕙芳等戶頭進出股票，惟被告甲○○仍於八十五年八月五日未
    經丙○○同意及授權，盜用其持有之乙○○印鑑盜賣乙○○戶頭內之紐新股票一
    百張，丙○○、乙○○二人得知被賣股票之事後，乙○○即於同日至大順公司辦
    理印鑑變更，被告甲○○後為掩飾其出賣股票之事，利用不知情之交割部人員盜
    蓋乙○○變更後之新印鑑，以補正該交割紀錄，足以生損害於乙○○、丙○○二
    人，因認被告涉犯證券交易法第一百七十七條第三款及刑法第二百十七條第二項
    之罪嫌云云。
二、按犯罪事實應依證據認定之，無證據不得推定其犯罪事實，刑事訴訟法第一百五
    十四條定有明文。又刑事訴訟法上所謂認定犯罪事實之證據，係指足以認定被告
    確有犯罪行為之積極證據而言，該項證據自須適合於被告犯罪事實之認定，始得
    採為斷罪資料，如未能發現相當證據，或證據不足以證明，自不能以推測或擬制
    之方法，以為裁判之基礎；縱被告否認犯罪事實所持之辯解，屬不能成立，仍非
    有積極證據足以證明其犯罪行為，不能遽為有罪之認定；且按告訴人之告訴，係
    以使被告受刑事訴追為目的，是其陳述是否與事實相符，仍應調查其他證據以資
    審認，最高法院二十九年上字第三一０五號、四十年台上字第八十六號、三十年
    上字第一八三一號及五十二年台上字一三００號分別著有判例可資參照。
三、訊據被告就其曾於八十五年八月五日賣出乙○○戶頭內紐新股票一百張之事實固
    不諱言，惟堅決否認有何偽造文書犯行，辯稱：賣紐新股票一事，係因丁○○不
    在，由伊接聽丙○○下單委賣股票電話，事後丙○○不承認始生爭端，惟伊當時
    接聽電話後僅填寫委託書，其上乙○○印鑑章並非伊所蓋用，而係成交後電腦操
    作人員將成交憑單交予交割部門，於辦理交割時，由交割人員依慣例到南京東路
    找謝小姐及吳修量蓋章，至於乙○○變更後之新印鑑章則係經交割人員通知印鑑
    不符後，由丁○○補蓋，斯時丁○○已知悉被告與丙○○間之爭執，其於補蓋印
    章時又焉有不注意日期之理？顯見丁○○確係經丙○○同意補蓋，新舊印鑑章既
    均非被告蓋用，自難認被告有何盜用印章之犯行；又被告與丙○○間並無「帳目
    未算清前不得買賣乙○○等人帳戶股票」之約定，而係約定「買賣後不得提領款
    項」，遂於八十五年八月三日將乙○○、楊趙金花、林昭勳、陳惠芳等人頭戶之
    存摺，封存於大順公司經紀事業部協理陳士龍之保管箱內，則縱算賣出股票後被
    告亦無任何利益可得，尤見被告實無甘冒觸犯偽造文書罪責而盜賣股票之理等語
    。
四、公訴人認被告涉犯偽造文書罪嫌，無非以告訴人乙○○、丙○○之指訴及卷附之
    委託書五紙、合併交割單一紙等件，暨被告竟未保留委託買賣之電話錄音為由，
    為其主要論據。惟查：
（一）告訴人乙○○、丙○○固分別於偵查中指稱：乙○○之帳戶平日授權丙○○使
      用，印鑑章亦交予丙○○保管，丙○○在八十五年七月二十七日因與被告間就
      融資往來成數問題發生糾紛，遂約定在會計師查清帳目前，不得買賣乙○○、
      楊趙金花、林昭勳、陳蕙芳等人帳戶內之股票，同年八月五日其等二人均未委
      託被告賣出乙○○帳戶內之紐新股票，乙○○於同日發現股票遭賣出後，隨即
      至大順公司辦理印鑑變更等語明確（見台灣台北地方法院檢察署八十五年度偵
      字第一八九六七號偵查卷宗第四十七頁反面、第七十一頁、第一二四頁及第一
      二六頁），惟揆諸首揭判例見解，告訴人之告訴既不得作為認定被告犯罪之唯
      一證據，仍應調查其他證據審認其等陳述是否與事實相符，是尚不得單憑告訴
      人乙○○、丙○○上開指訴，即逕為不利被告之認定。
（二）觀諸卷附之紐新股票賣出委託書五紙及合併交割憑單一紙，其上委託人簽章欄
      均分別蓋有經劃去之「乙○○」楷體印文及另枚「乙○○」篆體印文，該楷體
      印文為告訴人乙○○之舊印鑑章，而篆體印文則為乙○○於八十五年八月五日
      所變更之新印鑑章，此節為被告及告訴人丙○○所是認，並有賣出委託書五紙
      、合併交割憑單、更換（掛失）印鑑申請書及印鑑卡各一份在卷可參（見同上
      偵查卷第十一頁至第十二頁、第三十六頁至第三十七頁）；又查上開二枚「乙○○」新舊印鑑章蓋用之經過，業經證人即任職大順公司交割部門之王錦益分
      別於偵查及原審到庭證述：伊承辦出賣乙○○帳戶內一百張紐新股票之交割事
      宜，委託書上乙○○之第一個舊印鑑章是伊拿到南京東路找吳修量及一位謝小
      姐蓋的，因為乙○○交割好幾次，印章都是那顆，且伊不知道印鑑變更之事，
      直至公司稽核通知印鑑有變更，伊通知甲○○前來補正，結果八月十五日由丁○○拿新印鑑章補蓋等語明確（分見同上偵查卷第四十八頁、第七十一頁反面
      ，原審卷一第六十五頁至第六十七頁、第七十一頁至第七十二頁），核與同案
      被告吳修量陳稱：乙○○之舊印鑑章為伊持有之情（見原審卷一第八十一頁）
      相符，且乙○○變更後之新印鑑章仍交予丙○○，八十五年八月五日後之股票
      進出辦理交割均係丙○○委託丁○○蓋用新印鑑章乙節，復經告訴人丙○○自
      承在卷（見原審卷一第八十二頁），足見乙○○之新、舊印鑑章均非被告所持
      有，系爭委託書上之新、舊印鑑章印文亦非被告所蓋用，況斯時被告與丁○○
      間因另涉吳修量及丙○○融資糾紛，立場對立，此觀諸同案被告陳士龍供陳渠
      等封存乙○○等人存摺經過，以及丁○○於八十五年八月二十九日所發台北三
      十四支局第一八九九號存証信函暨附件之報告書內容自明（見同上偵查卷第四
      十七頁、第一二七頁、第一一三頁至第一一七頁及原審卷一第三十三頁），是
      丁○○對於使用丙○○交付之乙○○印鑑，必然小心謹慎，被告當無利用丁○○補證新印鑑章之可能，綜上自難認被告有何告訴人所稱盜用印章之犯行。至
      於證人王錦益雖曾於原審第一次訊問時證稱：乙○○第一個舊印鑑章是拿到南
      京東路找一位張小姐所蓋云云（見原審卷一第六十五頁反面），惟嗣於原審第
      二次訊問時已更正：係前往南京東路三段找吳修量及一位謝小姐蓋章，並補充
      說明因為公司客戶眾多，經查證後發現是謝小姐才對等情（見原審卷一第七十
      一頁反面），經核此乃屬記憶上之細節性錯誤，自不影響其證詞之可信度，且
      應以其經查證後更正之證詞為可採，併此敘明。
（三）告訴人丙○○固一再指稱伊與甲○○間因融資往來成數計算問題發生爭執，雙
      方遂約定在會計師查清帳目前，不得買賣乙○○、楊趙金花、林昭勳、陳蕙芳
      等人帳戶內之股票，被告卻仍於八十五年八月五日賣出乙○○帳戶內之一百張
      紐新股票，顯未經其同意而偽造文書盜賣股票云云，惟查證人即受丙○○之託
      進行查帳之會計師陳憶柔於偵查中僅到庭證稱：「（丙○○有無請你核對大順
      證券帳冊？）有核對丙○○給我的日記帳，金額沒錯．．．。」、「有無聽到
      丙○○與甲○○說帳未清楚前股票不再進出？）有聽到東西被鎖在大順保險箱
      內動彈不得，我不知道他們有何協議，事後丙○○有說大順對他的股票假扣押
      所以不能進出買賣。」及「（知否他們帳未清前丙○○名下股票不能進出？）
      我不敢確認，我沒聽很清楚。」之情（見同上偵查卷第一四六頁至第一四七頁
      ），無從證明丙○○與被告間確有「帳未清前不得買賣股票」之約定。告訴人
      丙○○雖又稱該約定為口頭約定，曹士剛也知道，雙方會計師也在場（見同上
      偵查卷第一二六頁），並舉證人即大順公司董事曹士剛到庭證述：當時是丙○○跟甲○○有融資往來成數計算雙方認知不一樣，所以請伊調解，當天下午就
      請陳士龍一起解決這事情，印章都在甲○○手上，存摺在丁○○手上，雙方都
      把東西交給陳士龍放在同一個袋裡放在保險箱內，整個過程伊都親眼目睹，且
      甲○○與丙○○雙方口頭上有約定帳未清前先不要買賣股票等情（見原審卷二
      第一０二頁正、反面），惟核證人曹士剛所述，與被告並未持有乙○○等人印
      鑑章之事實不相符合，另與同案被告丁○○所陳：其並未持有乙○○等人存摺
      ，且經放入保險箱者僅有存摺、沒有印鑑乙節（見原審卷二第一０四頁），亦
      有所出入；再經原審法院當庭勘驗同案被告陳士龍提出之信封乙紙，其內確僅
      裝存摺數本，信封封緘處有丁○○及甲○○簽名並封住後，證人曹士剛始改稱
      ：「（你剛才不是說將印章已放入？）我是建議雙方把存摺、印章拿出，雙方
      同意，東西是陳士龍封的。」、「（是否有把印章放進？）因為陳士龍跟我講
      話。」等語，益見其證詞先後矛盾，實難令人無疑；再者，證人曹士剛雖證稱
      在將乙○○等人存摺放入保險箱斯時，丙○○與被告曾約定在帳未清前不得買
      賣股票云云，惟查在存封乙○○等人存摺置入保險箱當時，告訴人丙○○並不
      在場，此業經被告、同案被告丁○○及陳士龍供承明確（見原審卷一第八十一
      頁），則丙○○既不在現場，證人曹士剛又如何能聽聞丙○○與甲○○間有關
      「不得買賣股票」之口頭約定？是證人曹士剛之證詞，與事實多所出入，且顯
      非親見親聞之情，自亦不得採為判決之基礎。
（四）又查乙○○之帳戶於八十五年八月五日賣出一百張紐新股票後，分別於同年月
      六日、七日、十三日至十六日、十九日、二十一日至二十三日及九月三日，曾
      有多筆股票買進賣出紀錄，此有戶名為乙○○之分戶對帳單一份在卷足參（見
      同上偵查卷第一０一頁至第一０三頁），堪認被告辯稱伊與丙○○僅約定不得
      提領買賣股票後之款項，並非約定不得買賣乙○○等人帳戶內股票所言非虛。
      告訴人丙○○對此雖另陳稱：八月六日後伊再買賣股票係因陳士龍說當時股票
      一直在漲，若不操作，大順公司無法負擔伊之損失云云，惟此節非但為同案被
      告陳士龍所否認（見原審卷一第九十二頁），且買進賣出股票與否，當取決於
      該帳戶所有人之意思決定，盈虧亦由帳戶所有人自負，而與證券公司無關，證
      券公司焉有負擔客戶不欲買賣股票所生損失之理？是告訴人丙○○上開所陳，
      顯與事理常情有違，當非可採。告訴人丙○○既無法證明雙方有「帳未清前不
      得買賣股票」之約定，而丙○○又確係同案被告丁○○之客戶，通常委託丁○○下單交易，僅因丁○○為助理營業員，故蓋用甲○○印章，此業據同案被告
      丁○○供承明確（見原審卷一第八十二頁反面），則被告辯稱伊係代丁○○接
      聽丙○○下單委賣股票電話，始代為賣出乙○○帳戶內一百張紐新股票乙節，
      衡情自屬可能，亦要不得以該通委託買賣電話未經保留為由，即逕為不利於被
      告之推斷。
（五）綜上所述，公訴人所舉之證據尚不足以證明被告有何偽造文書情事，此外復查
      無其他積極證據足資證明被告偽造文書之犯行，依法自應諭知被告此部分無罪
      之判決。
五、至公訴意旨另認被告明知證券商之營業人員依規定不得與客戶有借貸款項或為借
    款款項之媒介，甲○○竟仍為其父吳修量媒介資金予丙○○買賣股票使用，顯係
    違反證券商負責人與營業員管理規則第十六條第二項第九款規定，而認被告另涉
    犯證券交易法第一百七十七條第三款罪嫌部分，經查證券交易法業於八十九年七
    月十九日修正公布，刪除原第一百七十七條第三款「違反主管機關其他依本法所
    為禁止、停止或限制之命令者」之處罰規定，核屬「犯罪後之法律已廢止其刑罰
    者」之情形，是無論被告有無檢察官所指此部分犯行，依刑事訴訟法第三百零二
    條第四款規定，均應為被告免訴之判決。
六、原審就卷內資料未予詳查，遽認被告犯有偽造文書罪行，且被告行為後，證券交
    易法第一百七十七條第三款之處罰規定，已修正刪除，原審未及適用新法而予論
    科，均有未洽。被告上訴意旨就此指摘原判決不當，求予撤銷改判，為有理由；
    檢察官循告訴人所請上訴意旨認被告所犯媒介資金犯行與偽造文書二罪間，應屬
    分論併罰，且原判決量刑過輕云云，雖無理由，惟被告之上訴既有理由，即應由
    本院將原判決關於被告甲○○部分撤銷改判，另諭知被告甲○○被訴偽造文書部
    分無罪、被訴違反證券交易法部分免訴之判決。
據上論斷，應依刑事訴訟法第三百六十九條第一項前段、第三百六十四條、第三百零
一條第一項、第三百零二條第四款，判決如主文。
本案經檢察官呂丁旺到庭執行職務。
中      華      民      國    九十一    年     十一     月    二十二    日
                                臺灣高等法院刑事第十庭
                                    審判長法  官  溫  耀  源
                                          法  官  何  菁  莪
                                          法  官  林  銓  正
右正本證明與原本無異。
檢察官如不服本判決，應於判決收受送達後十日內向本院提出上訴書狀，其未敘述上
訴之理由者並得於提起上訴後十日內向本院補提理由書（均須按他造當事人之人數附
繕本）。
                                          書記官  陳  菊  珍
中      華      民      國    九十一    年     十一     月     二十五   日
